【裁判字號】    94,上,1014
【裁判日期】    950919
【裁判案由】    損害賠償
【裁判全文】
臺灣高等法院民事判決                  94年度上字第1014號
上  訴  人  丙○○
訴訟代理人  陳俊隆律師
上  訴  人  乙○○
訴訟代理人  葉民文律師
被 上 訴人  己○○
            辛○○
            庚○○
            戊○○
            丁○○
共      同
訴訟代理人  陳河泉律師
上列當事人間損害賠償事件，上訴人對於中華民國94年9 月28日
臺灣桃園地方法院93年度訴字第655 號第一審判決提起上訴，本
院於95年9月5日言詞辯論終結，判決如下：
    主  文
原判決關於命上訴人連帶給付超過新台幣參佰柒拾伍萬陸仟肆佰
捌拾玖元部分，及該部分假執行之宣告，暨訴訟費用之裁判均廢
棄。
前開廢棄部分，被上訴人在第一審之訴及其假執行之聲請均駁回
。
其餘上訴駁回。
第一、二審訴訟費用由上訴人連帶負擔十分之九，餘由被上訴人
負擔。
    事實及理由
一、本件被上訴人依權利瑕疵擔保、物之瑕疵擔保、不完全給付
    、及民法第184條第1項前段、第185 條之規定，請求上訴人
    丙○○、乙○○應連帶給付新台幣（以下同）4,153,264 元
    本息，訴訟標的對丙○○、乙○○必須合一確定，原審為被
    上訴人勝訴之判決，丙○○提起上訴，依最高法院52年度臺
    上字第1930號判例意旨「有利益於共同訴訟人或不利益於共
    同訴訟人，係指於行為當時就形式上觀之」，丙○○上訴之
    效力及於未提起上訴之乙○○，爰併列乙○○為上訴人，合
    先敘明。
二、被上訴人起訴主張：(一)被上訴人為訴外人徐邱玉柑（90年 8
    月1 日去世）之法定繼承人（被上訴人己○○為徐邱玉柑之
    夫，其餘被上訴人均為己○○與徐邱玉柑所生之子女）。而
    徐邱玉柑則係訴外人邱垂圖（68年間過世）之女，與上訴人
    乙○○、丙○○係屬兄弟姊妹關係。(二)邱垂圖生前將其名下
    之桃園縣八德市○○○段第527之1地號地目田之土地（下稱
    系爭土地）無償贈與其子即上訴人乙○○及丙○○共有，應
    有部分各 2分之1（66年5月25日先移轉登記予上訴人乙○○
    名下）。67年10月19日丙○○將其因受贈可得之系爭土地應
    有部分2分之1，以總價款 374,526元出售予徐邱玉柑，並以
    邱垂圖及乙○○為連帶保證人簽訂不動產買賣契約書（下稱
    系爭買賣契約書），約定上訴人丙○○先將其已出售之系爭
    土地2分之1應有部分，信託登記予上訴人乙○○名下，俟農
    地得為共有時，上訴人乙○○即須將該部分土地移轉登記予
    徐邱玉柑名下。(三)89年 1月26日土地法第30條及農業發展條
    例第30條經總統公布刪除及修正，私有農地（耕地）不得移
    轉為共有之法令限制業已不復存在，依系爭買賣契約書之約
    定，上訴人乙○○自須將系爭土地應有部分2分之1移轉登記
    予徐邱玉柑之被繼承人即被上訴人名下，惟因上訴人乙○○
    拒不辦理移轉過戶，被上訴人乃具狀訴請上訴人乙○○辦理
    移轉登記，經本院以92年度上字第 134號判決被上訴人勝訴
    確定。然因系爭土地遭上訴人乙○○在其上違法開挖砂石，
    未作農業使用，致無法辦理過戶。(四)上訴人乙○○未經被上
    訴人之被繼承人徐邱玉柑及被上訴人之同意下，分別於77年
    10月14日、91年 1月24日，擅將系爭土地貸款並設定最高限
    額各360 萬元之抵押權予訴外人桃園縣八德市農會，被上訴
    人乃於92年11月 4日函請上訴人乙○○，於函到10日內將系
    爭土地回復原狀並將上述抵押權予以塗銷，上訴人乙○○不
    予置理，被上訴人復於93年5月14日、93年7月28日起訴狀及
    準備一狀繕本之送達為催告之意思表示。(五)上訴人乙○○以
    系爭土地向桃園縣八德市農會抵押借款尚欠本金 2,948,764
    元，另違法開挖砂石，回填需120,4500元，兩者合計4,153,
    2 64元，此為被上訴人所受之損害，茲上訴人既拒絕回復原
    狀，被上訴人自得依民法第213條第3項之規定請求支付回復
    原狀之費用做為損害賠償。上訴人乙○○又為系爭買賣契約
    之連帶保證人，亦應與出賣人丙○○負連帶給付之責。(六)又
    原審共同被告邱黃玉香係上訴人乙○○之妻，上訴人乙○○
    竟於92年12月8日將其所有之桃園縣八德市○○○段第498之
    2 地號土地（下稱498之2地號土地）贈與邱黃玉香，並辦妥
    移轉登記，其二人之無償贈與行為，將使上訴人乙○○名下
    財產減少，並損及被上訴人債權，依民法第244條第1項之規
    定，上訴人乙○○與邱黃玉香應就該筆土地之無償贈與與行
    為（債權契約及物權契約）應予撤銷，並塗銷贈與（所有權
    移轉）登記。(七)爰依權利瑕瑕疵擔保，物之瑕疵擔保、不完
    全給付，及民法第184 條第1項前後段及第185條約定求為命
    ：(1)上訴人乙○○、丙○○應連帶給付被上訴人 4,153,264
    元，及自94年 6月29日訴狀繕本送達之翌日起至清償日止，
    按年息5%計算之利息。(2)上訴人乙○○與原審共同被告邱黃
    玉香間於92年12月5日就桃園縣八德市○○○段第 498之2地
    號土地所為之贈與行為應予撤銷，並其於92年12月 8日就上
    開土地所為之贈與（所有權移轉）登記應予塗銷之判決（原
    審就請求上訴人乙○○、丙○○應連帶給付4,153,264 元本
    息及訴請撤銷上訴人乙○○與邱黃玉香間就第498之2地號土
    地所為之贈與法律行為，暨邱黃玉香塗銷贈與所有權移轉登
    記部分，為被上訴人勝訴之判決。另訴請上訴人乙○○塗銷
    贈與所有權移轉登記部分，則為被上訴人敗訴之判決。上訴
    人丙○○就原審判命應連帶給付4,153,264 元本息部分提起
    上訴，被上訴人就其敗訴部分，未聲明不服）。並答辯聲明
    ：上訴駁回。
三、上訴人則以：(一)訴外人邱垂圖之次子即訴外人邱顯彬於66年
    12 月19日以系爭土地及同段第498地號土地，向訴外人曾慶
    森抵押借款20萬元，屆期因無法清償，由被上訴人之被繼承
    人徐邱玉柑代為清償，邱垂圖乃將系爭土地應有部分2分之1
    移轉予徐邱玉柑，另應有部分2分之1，則分配予上訴人各應
    有部分4分之1，並先登記為上訴人乙○○名義。至系爭買賣
    契約書係訴外人己○○盜用上訴人之印章所為，上訴人丙○
    ○並未出售系爭土地應有部分予徐邱玉柑，被上訴人自不得
    依買賣契約請求不完全給付之損害賠償。(二)76年8 月10日徐
    邱玉柑已將因前開清償債務而取得之系爭土地應有部分2 分
    之1 ，以40萬元出售予上訴人乙○○，被上訴人自無損害賠
    償請求權。(三)縱認上訴人應負損害賠償之責，依系爭買賣契
    約書第14條規定，於上訴人不賣或不能出賣時，徐邱玉柑亦
    僅得請求退還已付之價金及賠償所付價款同額之損害金，故
    被上訴人僅得請求749,052 元。(四)系爭土地開挖土石，係訴
    外人邱顯華之詐騙集團所為，其違反廢棄物清理法之犯行，
    業經起訴在案，況系爭土地係因遭回填廢棄物始無法辦理移
    轉登記，此係訴外人邱顯華所為，與上訴人乙○○無關，被
    上訴人請求上訴人賠償回填所需費用1,204,500 元，依法無
    據。(五)又被上訴人就系爭土地僅有2分之1權利，故縱認系爭
    土地之抵押借款2,948,764 元，被上訴人亦僅得請求賠償該
    借款之一半即 1,474,382元。(六)上訴人毋庸負債務不履行損
    害賠償責任，業經原審法院91年度訴字第 132號及本院92年
    度上字第134 號判決確定在案，被上訴人自不得就同一事件
    再為請求。又以系爭土地為抵押借款或開挖砂石之行為，均
    與上訴人丙○○無關，上訴人乙○○雖為系爭買賣契約之連
    帶保證人，惟其與徐邱玉柑間保證契約為一從契約，縱上訴
    人乙○○有可歸責之事由，亦不得因此即視為上訴人丙○○
    之可歸責事由等語，資為抗辯。並上訴聲明：(一)原判決命上
    訴人乙○○、丙○○應連帶給付被上訴人 4,153,264元，及
    自94年6月30日起，至清償日止，按年息5% 計算之利息，及
    其假執行之宣告部分廢棄。(二)右廢棄部分，駁回被上訴人在
    第一審之訴。
四、經查，被上訴人係訴外人徐邱玉柑之法定繼承人，而徐邱玉
    柑則係訴外人邱垂圖之女，與上訴人乙○○、丙○○係屬兄
    弟姊妹關係。91年間被上訴人依系爭買賣契約書之約定及繼
    承之法律關係，訴請上訴人乙○○應將系爭土地2分之1所有
    權（即應有部分100 分之50所有權）移轉登記與被上訴人公
    同共有，業經判決被上訴人勝訴確定在案，業據被上訴人提
    出戶籍謄本、系爭買賣契約書、土地登記簿、土地登記簿謄
    本、原法院91年度訴字第132號、本院92年度上字第134號土
    地所有權移轉登記事件判決影本在卷可按（見原審(一)卷19－
    51頁），並經本院調閱上開土地所有權移轉登記事件全卷屬
    實。嗣被上訴人持上述確定判決請求辦理移轉登記時，地政
    事務所人員以系爭土地係屬農地，依現行農地農用之政策，
    必須核發農用證明後才能辦理過戶移轉，經被上訴人向桃園
    縣八德市公所申請核發系爭土地之農用證明時，八德市公所
    以系爭土地並未作農業使用，而駁回被上訴人之申請等情，
    亦據被上訴人提出桃園縣八德市公所92年10月30日德農字第
    0920027676號函為憑（見原審(二)卷58頁），並經原法院函查
    屬實，有載明：「二本所人員於92年10月23日現場會勘結果
    該筆土地已被挖成大坑洞且荒蕪雜草叢生，而與農地使用證
    明之審查規定不符而退回己○○等人之申請」等之桃園縣八
    德市公所94年8月12日德農字第 0940020416號函可憑（見原
    審(二)卷60頁），嗣原法院於94年2月2日、4月7日勘驗現場時
    ，亦發現系爭土地確有部分被挖成大凹陷之坑洞，迄未回填
    等情，有勘驗筆錄之記載可憑（見原審(一)卷261、262、28 2
    －285頁），足證系爭土地確係因遭人開挖土石，被挖成大
    坑洞，始無法申請農地使用證明，而未能辦理土地之所有權
    移轉登記甚明。
五、次查，上訴人乙○○於77年10月14日、91年 1月24日分別以
    系爭土地向桃園縣八德市農會抵押借款，並設定本金最高額
    各360 萬元之抵押權予桃園縣八德市農會，有土地登記簿謄
    本為證（見原審(一)卷230、231頁），原法院先後 2次向桃園
    縣八德市農會函查上訴人乙○○向該農會之借款情形，經該
    農會於94年3月2日以桃八農信字第0940000935號函覆略以：
    「二查本會借款人乙○○於77年10月14日將其所有坐落八德
    市○○○段527-1地號土地設定最高限額360萬元整予本會後
    應隨即已辦理借款，然因年已久遠實無法查得其詳細借據資
    料，依據本會目前可查得之資料顯示，乙○○君於民國86年
    6月16日即已向本會申貸壹筆擔保借款40萬元整（帳號：000
    000000），隨即並陸續辦理增貸，經查截至民國89年 1月31
    日止，共計已向本會申貸貳筆擔保借款合計 300萬元（帳號
    ：000000000、000000000）。三次查上開之其中一筆借款（
    帳號：000000000 ）於90年10月22日屆期時，因乙○○君已
    於90年5 月29日將上開提供擔保土地權利範圍100分之8贈與
    甲○○女士，故由乙○○及甲○○女士於91年 1月24日將其
    所共有之上開土地設定最高限額 360萬元整之第二順位抵押
    權予本會，並由乙○○君為借款人，甲○○女士為連帶保證
    人，於91年 1月28日將上開二筆借款合併辦理借新還舊續借
    手續（帳號：0000000000）」；桃園縣八德市農會再於94年
    6月2日以桃八農信字第0940002131號函覆略以：「．．．惟
    其後該借保戶乙○○及甲○○二人自知理屈，業已自動向本
    會申請延期分期償還該借款．．．．經查截至目前為止皆有
    按期償還本息，現欠本金餘額為 ＄2,948,764，利息則繳納
    至94年5月23日」等語，有上開二件函可憑（見原審(一)卷265
    －27 4頁、(二)卷10－12頁）。嗣至本院言詞辯論終結時，上
    訴人乙○○尚欠桃園縣八德市農會本金餘額為 2,551,989元
    ，有桃園縣八德市農會大湳分部放款清單可參（69－71頁）
    ，故截至本院言詞辯論終結時，上訴人乙○○尚欠桃園縣八
    德市農會本金餘額為2,551,989元。
六、再查，上訴人乙○○在系爭土地上開挖之土石如須回填之費
    用究為多少？經原法院囑託台灣省建築師公會桃園縣辦事處
    派吳登良建築師到場鑑定，其鑑定結果為：估算回填土方費
    用總計1,204,500 元，有台灣省建築師公會桃園縣辦事處94
    年5月12日（94）台建師桃鑑估字第008-3號函暨其檢送之鑑
    定報告書可憑（見原審(一)卷294－326頁），是系爭土地回填
    所須之費用為1,204,500元。
七、上訴人雖辯稱：系爭買賣契約書係訴外人己○○所偽造，被
    上訴人與上訴人丙○○間之買賣關係不存在云云。然查，系
    爭買賣契約書係真正，為上訴人乙○○於另案土地所有權移
    轉登記事件中所自承（見原法院91年度訴字第132 號卷64、
    65頁），並經該事件判決上訴人乙○○應依系爭買賣契約書
    之約定將系爭土地應有部分2分之1之所有權移轉登記與被上
    訴人公同共有確定，已如前述，且上訴人乙○○於本件原審
    審理中，就系爭買賣契約書之真正，亦不爭執，有答辯狀在
    卷可按（見原審(一)卷73、76頁），此外，上訴人又無法舉證
    證明系爭買賣契約書係訴外人己○○所偽造，於本院審理中
    始空言主張系爭買賣契約書係偽造，被上訴人與上訴人丙○
    ○間之買賣關係不存在云云，自不足採信。
八、上訴人又辯稱：76年8 月10日徐邱玉柑已將因代為清償債務
    而取得之系爭土地應有部分2分之1，以40萬元出售予上訴人
    乙○○，被上訴人已無損害賠償請求權可言云云，並提出徐
    邱玉柑出具之字據及證人甲○○之證言為證（見本院(一)卷12
    8頁，本院(二)卷3頁）。但查，被上訴人否認該字據之真正，
    而上訴人既無法提出原本為證，亦未舉證證明該字據為真正
    ；另證人甲○○係上訴人之姊妹，上訴人乙○○於90年間將
    系爭土地應有部分100分之8贈與證人甲○○，有土地登記簿
    謄本可參（見本院(一)卷168、169頁）足證兩人間顯有利害關
    係，又若徐邱玉柑已將因代為清償債務而取得之系爭土地應
    有部分2分之1出售與上訴人乙○○，何以上訴人乙○○於另
    案所有權移轉登記事件及本件原審審理中，均未為上開主張
    ，亦未聲請調查證據，再本院將證人甲○○及上訴人乙○○
    隔離訊問結果，其二人所述，亦不相同，有準備程序筆錄附
    卷可稽（見本院(二)卷2－4頁），是證人甲○○之證言，自難
    為上訴人有利之證明，故上訴人上開所辯，委無足採。
九、上訴人另辯稱：被上訴人於91年間已就同一事件起訴，經台
    灣桃園地方法院91年度訴字第132 號判決上訴人丙○○無庸
    負債務不履行責任，本件自不得重覆起訴云云。查，該判決
    係以被上訴人未定相當期間催告上訴人回復原狀，逕以直接
    請求金錢賠償，為無理由予以駁回，有該判決在卷可按（見
    本院(二)卷57頁），嗣被上訴人再行使催告，因上訴人仍拒不
    回復原狀，始提起本訴，已如前述，自不受該判決效力之拘
    束。
十、上訴人另辯稱：系爭土地開挖土石，係訴外人邱顯華之詐騙
    集團所為，其違反廢棄物清理法之犯行，業經起訴在案，況
    系爭土地係因遭回填廢棄物始無法辦理移轉登記，此係邱顯
    華所為，與上訴人乙○○無關云云。查，上訴人乙○○與訴
    外人黃文忠在系爭土地上合作開挖砂石，並平分利潤嗣，於
    91年10月13日經警查獲等情，業經黃文忠於警訊供陳：「我
    於91年10月10日8 時開挖，工期大概15天至20天」「地主是
    乙○○…有經過地主同意」、「開挖結束後，所賣總價扣掉
    人員機具開銷後，與地主平分」、「地主有交待往下挖4或5
    米深」等詞（見原審(一)卷334、335頁），而查獲當時在現場
    開怪手之涂金龍在警訊亦供述：「我於91年10月13日11時40
    分，在八德市○○路○○段527-1 號開怪手開挖私有農地上
    之砂石」、「地主是乙○○，我受僱於黃文忠，已運出55台
    （35噸大貨車），賣給砂石場，1米100元，1台賣1,600元左
    右，總計賣有88,000元左右」等語（見原審(一)卷343 頁），
    上訴人乙○○於警訊中亦自陳：「我欲把農地開挖做海釣場
    用地」、「我雇請黃文忠開挖」、「農地所開挖土石全權交
    由黃文忠處理。總費用50萬元」等語（見原審(一)卷331、332
    頁）。嗣上訴人乙○○於91年11月26日起又委託涂金龍在上
    開土地上回填時，雙方同意繼續挖深 3公尺，並分享賣得利
    潤，經警於同年月28查獲等情，亦經涂金龍於警訊中供陳：
    「此次進行續挖工程自11月26日上午起至查獲時，約計已運
    走150 車砂石離去，今日是60車」、「土石載往桃園縣大溪
    鎮『大漢砂石場』賣，以拖運車長度計價，每米長一百五十
    元賣出，供砂石場處理」、「我續挖深乙○○知情，並同意
    所賣得利潤分享三成條件」等詞在卷（見原審(一)卷359－361
    頁），上訴人乙○○因未經核准擅自開挖砂石，經桃園縣政
    府罰鍰18萬元，有桃園縣政府91年12月9日府地用字第09102
    68657號處分書可憑（見原審(一)卷369頁），並經原法院調閱
    該處分書（乙○○違反區域計畫法事件）相關資料專卷屬實
    （影本附原審(一)卷327－372頁）。是上訴人乙○○既自承提
    供系爭土地開發做為釣蝦場使用，而釣蝦場須開挖土地，整
    地後闢為水池並放水始能提供釣蝦之功能之事實於法院已顯
    著（民事訴訟法第278條第1項），則黃文忠召來大批機具貨
    車在系爭土地上開挖，採取級配土石，將系爭土地挖成坑洞
    ，當為上訴人乙○○所預見，豈能謂伊毫不知情。況黃文忠
    在警訊已供述第一次開挖時（指91年10月那次）地主即上訴
    人乙○○有交待開挖之深度，所得利潤與地主平分。涂金龍
    供述第二次開挖（指91年11月那次）地主即上訴人乙○○知
    情，並同意所賣得利潤分享三成等情，足見上訴人乙○○對
    於開挖之事不但知情而且參與，並共同分享利潤。其所抗辯
    係遭邱顯寶詐騙一時失察，陷於錯誤與邱顯寶訂約，不知邱
    顯寶會召來大批機具開挖乙節並不可採。至台灣桃園地方法
    院檢察署95年度偵字第10057 號起訴書係以訴外人黃國忠未
    向主管機關申請取得公民營廢棄物消除處理機構許可文件，
    不得受託消除處理廢棄物業務，竟自91年10月間起至92年12
    月間止，連續載運摻雜磁磚、塑膠袋、塑膠管之廢棄土石至
    系爭土地傾倒，違反廢棄物清理法第41條、第46條第1項第4
    款規定，將黃國忠起訴，有該起訴書在卷可按（見本院(二)卷
    22、23頁），而本件被上訴人係就開挖砂石，回填所需之費
    用，請求上訴人賠償，非就堆置廢棄物之行為，請求賠償，
    上訴人以系爭土地係因遭回填廢棄物始無法辦理移轉登記，
    此係邱顯華所為，與上訴人乙○○無關云云置辯，亦不足採
    。
十一、茲應審究者為，被上訴人得否請求上訴人賠償其積欠桃園縣
    八德市農會之貸款本金2,948,764 元，及在系爭土地上開挖
    砂石，回填所需之費用1,204,500元？分述如下：
  (一)被上訴人主張上訴人以系爭土地上抵押借款，致其受有2,94
    8,764元損害部分？
    (1)按「乙方（即上訴人丙○○）保證本件之不動產絕無來歷
      不明或債務抵押及債務糾葛並無出租出典等情事，如有第
      三者對前開不動產提出任何權利或債務糾葛及其他異議者
      與甲方（即徐邱玉柑）無干應由乙方理直，涉及甲方損失
      重大者應負賠償之責」系爭買賣契約書第 7條定有明文。
    (2)查，上訴人乙○○為系爭不動產買賣契約之連帶保證人，
      上訴人丙○○為出賣人，渠等二人對於買賣契約之履行，
      應負連帶保證之責任，茲因上訴人乙○○擅自將買賣標的
      物之土地向桃園縣八德市農會抵押貸款，經被上訴人於92
      年11月 4日函請上訴人乙○○，於函到10日內將系爭土地
      回復原狀並上述抵押權予以塗銷，上訴人乙○○不予置理
      ，被上訴人復於93年5月14日、93年7月28日以起訴狀及準
      備一狀繕本之送達為催告之意思表示，上訴人亦不予置理
      ，有存證信函及起訴狀、準備一狀附卷可憑（見原審(一)卷
      12、53－55、94頁），至本院言詞辯論終結時，尚欠本金
      2,551,989 元，已如前述，是上訴人既拒不回復原狀將抵
      押權登記予以塗銷，被上訴人依系爭買賣契約之約定，請
      求上訴人連帶賠償2,551,989 元，即屬有據，應予准許。
  (二)被上訴人主張上訴人於系爭土地上開挖砂石，致被上訴人受
    有損害1,204,500元部分？
    (1)查，系爭土地因上訴人乙○○擅自開挖砂石，造成土地上
      有大坑洞，被上訴人所取得之標的物於土地填平前顯然無
      法為完整之利用（八德市公所因此拒發農地使用證明），
      故上訴人之給付物已有瑕疵，又其瑕疵雖係於不動產買賣
      契約成立後始發生，惟已符合不完全給付之要件。再上訴
      人乙○○為系爭不動產買賣契約之連帶保證人，上訴人丙
      ○○為出賣人，其二人對於買賣契約之履行，本應負連帶
      保證之責任，從而，被上訴人依不完全給付之規定，請求
      上訴人連帶賠償其所受之損害，應予准許。
    (2)按「負損害賠償責任者，除法律另有規定，或契約另有訂
      定外，應回復他方損害發生前之原狀」「第一項之情形，
      債權人得請求回復狀，所必要之費用以代回復原狀」，民
      法第213條第1項第 3項定有明文。查，上訴人經被上訴人
      催告，拒不回復原狀將上開土地之坑洞回填，已如前述，
      揆諸上開說明，被上訴人自得請求出賣人上訴人乙○○與
      連帶保證人上訴人丙○○負連帶賠償責任，連帶賠償回復
      原狀，即將土地坑洞回填土石之所有支出之費用1,204,50
      0元。
    (3)上訴人雖辯稱：因被上訴人迄未辦妥移轉登記，不得主張
      民法第227 條不完全給付之規定云云。查，原法院91年度
      訴字第132號及本院92年度上字第134號確定判決，判命上
      訴人乙○○應將系爭土地應有部分2分之1辦理移轉登記予
      被上訴人公同共有，已如前述，則依強制執行法第 130條
      第 1項規定：「命債務人為一定意思表示之判決或其他與
      確定判決有同一效力之執行名義成立者，視為自其確定或
      成立時，債務人已為意思表示」，被上訴人本得持該確定
      判決至地政機關辦理所移轉登記以便取得所有權（最高法
      院49年台上字第1225號判例意旨參照）。茲因系爭土地為
      農地，依現行農地農用之政策原則，必須申請核發農地使
      用證明，才能辦理所有權移轉，因上訴人乙○○於91年10
      月及11月間兩次違法於系爭土地上開挖土石，造成大坑洞
      且荒蕪草叢生，而與農地使用證明不符，八德市公所乃駁
      回被上訴人農地使用證明之申請，致無法辦理所有權移轉
      登記，已如上述。足見本件被上訴人雖取得勝訴確定判決
      ，然因可歸責於上訴人乙○○之事由，致無法依判決內容
      辦理所有權移轉登記。
  (三)上訴人辯稱：縱認上訴人應負損害賠償之責，依系爭買賣契
    約書第14條規定，於上訴人不賣或不能出賣時，徐邱玉柑亦
    僅得請求退還已付之價金及賠償所付價款同額之損害金，故
    被上訴人僅得請求749,052元云云。按系爭買賣契約第14 條
    係約定：「甲方（即徐邱玉柑）如違約不買或不履行依約分
    期交付價款時願將已付款項全部給乙方（即上訴人丙○○）
    沒收然乙方不賣或不履行移交不動產以及中途發生糾葛致不
    能出賣等情事時除將既收價款全部退還與甲方外並賠償所付
    價款同額之損害金並願放棄申辯請求權」（見原審(一)卷28頁
    ），係就買受人徐邱玉柑不買或不付款，或出賣人不賣或不
    履行移交不動產或不能出賣之情形所為之約定，與本件之情
    形不同，且該條應為未違約之一方得以選擇是否行使該條之
    約定，並非謂已違約之一方仍得行使該條之約定，本件係上
    訴人違約，已如前述，自無該條規定之適用，上訴人前開所
    辯，委無足採。
  (四)上訴人雖辯稱：被上訴人就系爭土地僅有2分之1權利，故僅
    得請求賠償一半云云。按契約另有約定外，抵押權所擔保者
    ，為原債權、利息、遲延利息及實行抵押權之費用，此為民
    法第861 條所明定；又抵押權因其擔保之債權不存在，而歸
    於消滅，是抵押權所擔保之債權如未全部清償，該抵押權仍
    繼續存在而不得塗銷，故縱由上訴人賠償系爭借款之一半，
    該抵押權繼續存在，被上訴人仍受有損害。又分別共有之各
    共有人，按其應有部分對於共有物之全部有使用收益之權，
    所謂應有部分，係指分別共有人得行使權利之比例，而非指
    共有物之特定部分，因此分別共有之各共有人，得按其應有
    部分之比例，對於共有物之全部行使權利（最高法院57年台
    上字第2387號判例意旨參照）。系爭土地為被上訴人與上訴
    人乙○○、訴外人甲○○共有，有土地登記簿謄本可憑，是
    上訴人所辯，於法無據。
十二、綜上所述，被上訴人依系爭買賣契約及不完全給付之法律關
    係請求上訴人連帶賠償塗銷系爭抵押權登記所需清償之本金
    2,551,989元及擅自開挖土石所需回填坑洞之費用1,204,500
    元，合計3,756,489元，及自94年6月29日民事擴張訴之聲明
    暨準備五狀繕本送達次日即94年 6月30日）起至清償日止按
    年息5%計算之法定遲延利息，於法並無不合，應予准許，逾
    此所為請求，為無理由，應予駁回。又原審就超過上開應准
    許部分，為上訴人敗訴之判決，並為假執行之宣告，自有未
    洽。上訴意旨就此部分指摘原判決不當，求予廢棄改判，為
    有理由。至於上開應准許部分，原審判命上訴人給付，並為
    假執行之宣告，核無違誤，上訴意旨，就此部分，仍執陳詞
    ，指摘原判決不當，求予廢棄，為無理由，應駁回其上訴。
十三、本件就被上訴人依系爭買賣契約及不完全給付之法律關係請
    求已為勝訴之判決，其他訴訟標的即無審酌之必要；又本件
    事證已臻明確，兩造其餘之攻擊、防禦方法，經審酌後，認
    與判決結果無涉，爰無一一論述之必要，併此敘明。
十四、據上論結，本件上訴為一部有理由，一部無理由，依民事訴
    訟法第450條、第449條第1項、第79條，判決如主文。
中    華    民    國    95    年    9     月    19    日
                    民事第五庭
                        審判長法  官  林丁寶
                              法  官  陳博享
                              法  官  蔡芳齡
正本係照原本作成。
如不服本判決，應於收受送達後20日內向本院提出上訴書狀，其
未表明上訴理由者，應於提出上訴後20日內向本院補提理由書狀
（均須按他造當事人之人數附繕本）上訴時應提出委任律師或具
有律師資格之人之委任狀；委任有律師資格者，另應附具律師資
格證書及釋明委任人與受任人有民事訴訟法第466 條之一第一項
但書或第二項（詳附註）所定關係之釋明文書影本。
中    華    民    國    95    年    9     月    27    日
                              書記官  蔡錦輝
附註：
民事訴訟法第四百六十六條之一（第一項、第二項）：
對於第二審判決上訴，上訴人應委任律師為訴訟代理人。但上訴
人或其他法定代理人具有律師資格者，不在此限。
上訴人之配偶、三親等內之血親、二親等內之姻親，或上訴人為
法人、中央或地方機關時，其所屬專任人員具有律師資格並經法
院認為適當者，亦得為第三審訴訟代理人。


司法院資訊處製作；財團法人民間司法改革基金會備份。
